【裁判字號】    96,訴,1295
【裁判日期】    970801
【裁判案由】    損害賠償
【裁判全文】
臺灣士林地方法院民事判決              96年度訴字第1295號
原      告  乙○○
訴訟代理人  李漢中律師
複 代理 人  戊○○
被      告  香港商蘋果日報出版有限公司台灣分公司
法定代理人  丁○○
被      告  丙○○
            甲○○
共      同
訴訟代理人  林銘龍律師
上列當事人間請求損害賠償事件，本院於97年7 月25日言詞辯論
終結，判決如下：
    主  文
原告之訴及假執行之聲請均駁回。
訴訟費用由原告負擔。
    事  實  及  理  由
一、原告起訴主張：原告為國防部軍備局採購中心工程發包處處
    長，被告丙○○及被告甲○○分別為被告香港商蘋果日報出
    版有限公司台灣分公司（下稱蘋果日報公司）之總編輯及記
    者，其明知原告並未將合格廠商名單交給成傑營造擬予圍標
    ，竟未予查證，於民國96年10月22日所出刊之蘋果日報A6版
    標題為「黑函指控國防參事涉弊」之新聞報導（下稱系爭報
    導）載稱：「... 對於指控查振東的黑函，國防部調查後發
    現，諸多方面與事實不符，但其中指軍備局工程發包處長乙○○是查振東的愛將，朱在執行圓新專案第一階段時，將合
    格廠商名單交給成傑營造擬予圍標，但因其中的隆基營造已
    將標單寄出，致圍標破局... 」等語，侵害原告之名譽權，
    為共同侵權行為，爰依民法第184 條第1 項前段、第185 條
    第1 項前段、第188 條第1 項前段及第195 條第1 項前段等
    規定，提起本件訴訟，請求被告連帶賠償原告精神上損失新
    台幣（下同）500 萬元及遲延利息，並應刊登道歉聲明回復
    原告名譽等語。並聲明：(一)被告應連帶給付原告500 萬元，
    及自96年10月22日起至清償日止按年息5%計算之利息。(二)被
    告應將「道歉聲明」以14號字體及半版之幅（寬26公分，長
    35.5公分）連續三天刊登於蘋果日報之全國版頭版。(三)願供
    擔保請准宣告假執行。
二、被告則辯稱：被告丙○○雖為被告蘋果日報公司之總編輯，
    但並非負責全部文稿之審查，系爭報導即非其審查範圍，應
    無共同侵權行為可言。又依大法官釋字第509 號解釋，國家
    應給予新聞自由最大限度之保障，是新聞媒體經合理查證後
    ，依查證內容有相當理由確信其報導為真實者，應認已盡善
    良管理人之注意義務而無過失，系爭報導之內容係因國內各
    大媒體均收到針對國防部參事查振東、工程發包處處長乙○○即原告及內部採購弊案之黑函，被告蘋果日報公司之記者
    即被告甲○○先將其傳真至國防部軍事發言人室查詢，該發
    言人室經調查後，於96年10月19日召集被告蘋果日報公司及
    中國時報、聯合報、自由時報等媒體記者進行說明，林於豹
    次長當場出示「國防部『查參事遭檢控不當情事案』查證情
    形參考資料96.10.19. 」，並說明查證情形，依該參考資料
    第二頁(三)即載稱：關於黑函指控原告涉及圍標疑義之部分，
    經查證後該圓新專案之過程有違常理，且工程發包處人員涉
    嫌工程弊案，遭檢調搜索收押，本案查證情形將提供高等軍
    事法院檢察署進行併案參偵。... 本案審標作業違失... 似
    有輕縱... 作業不周等語，經2 、3 天後再經連絡該發言人
    室，其稱查證進度同前揭林於豹次長說明內容，故被告始於
    96年10月22日將黑函內容、國防部查證內容，綜合撰寫為系
    爭報導，內容業依查證所得確信而作，亦與其他各媒體同日
    刊出，並無真實惡意可言，是原告主張被告侵害其名譽權，
    實非可採等語。並聲明：(一)駁回原告之訴及假執行之聲請。
    (二)如受不利判決願供擔保請准免為假執行。
三、兩造不爭執部份：96年10月22日所出刊之蘋果日報A6版刊有
    系爭報導之事實。本件之爭點：(一)系爭報導是否侵害原告之
    名譽權？(二)損害賠償之計算是否有理由？(三)回復名譽之方式
    是否適當？
四、本院得心證之理由：
  (一)原告主張系爭報導載稱：「... 對於指控查振東的黑函，國
    防部調查後發現，諸多方面與事實不符，但其中指軍備局工
    程發包處長乙○○是查振東的愛將，朱在執行圓新專案第一
    階段時，將合格廠商名單交給成傑營造擬予圍標，但因其中
    的隆基營造已將標單寄出，致圍標破局... 」等語，係侵害
    其名譽權等語，被告則辯稱系爭報導內容業向國防部軍事發
    言人室查證，係依其查證內容所得確信而作，並無真實惡意
    等語。經查，96年10月22日所出刊之蘋果日報A6 版 系爭報
    導第3 段係載稱：「對於指控查振東的黑函，國防部調查後
    發現，諸多方面與事實不符，但其中指軍備局工程發包處長
    乙○○是查振東的愛將，朱在執行圓新專案第一階段時，將
    合格廠商名單交給成傑營造擬予圍標，但因其中的隆基營造
    已將標單寄出，致圍標破局，但後來隆基卻自稱因投標文件
    不全，主動棄標，林於豹稱此事確有違常理，已將該案移請
    高等軍事法院檢察署偵查。」等語，依其前言後語，有關「
    軍備局工程發包處長乙○○是查振東的愛將，朱在執行圓新
    專案第一階段時，將合格廠商名單交給成傑營造擬予圍標，
    但因其中的隆基營造已將標單寄出，致圍標破局，但後來隆
    基卻自稱因投標文件不全，主動棄標」等語，即為該段文首
    所稱「指控查振東的黑函」內容，被告引用該黑函內容，係
    為交代後續國防部林於豹次長就該黑函內容查證處理之意見
    ，並未直指該黑函內容即屬真實，原告擷取系爭報導片段指
    摘被告刊出黑函內容業侵害其名譽云云，自不可採。再查，
    該黑函經國防部調查後，由國防部軍事發言人室作成「國防
    部『查參事遭檢控不當情事案』查證情形參考資料96.10.19
    . 」，並向被告等媒體說明查證之情形，該參考資料內容係
    載稱：「(三)工程發包處處長乙○○上校將圓新專案第1 階段
    合格廠商名單交予『成傑營造』，該公司擬圍標，然『隆基
    營造』已將標單寄出，復威脅其自爆投標文件不全而棄標。
    查證情形：1.本案原得標廠商主動告知招標單位投標文件未
    齊備請求撤銷得標，有違常理，是否涉及廠商間串聯護航，
    或內部人員協助特定廠商圍標，已逾行政調查範疇，又日前
    工程發包處人員涉嫌工程弊案，遭檢調搜索收押，本案查證
    情形將提供高等軍事法院檢察署併案參偵。2.本案審標作業
    違失，採購中心僅核予承參申誡乙次處分，似有輕縱，且未
    併案檢討相關人員督導不周之責，應請該中心重新檢討。3.
    採購中心現行工程採購案件審標作業，逕由承參審查，未經
    審監代表及主標人確認，作業不周，宜請軍備局督導該中心
    檢討策進。」等語，並於調查總結載稱：「(二)『圓新專案』
    決標過程有違常理，惟事涉民商，已逾行政調查範疇，擬就
    本案查證情形提供高等軍事法院檢察署偵辦。」等語，有國
    防部總政治作戰局97年3 月11日國政軍發字第0970002710號
    函在卷可稽，依該查證內容，意指可能有廠商間串聯護航或
    內部人員協助特定廠商圍標之情形（並未排除黑函所指原告
    涉案可能），然因已逾行政調查範疇，故將查證情形提供高
    等軍事法院檢察署偵辦，被告所刊載系爭報導之內容，應認
    與該參考資料查證之結論大致相符，尚無被告擅自虛偽捏造
    之情形。按國防部為我國行政院所轄之一級行政機關，係原
    告所任職軍備局工程發包處之上級機關，負責督導相關軍事
    工程，其依行政機關內部調查機制所作成之參考資料，自有
    相當之可信度，縱該參考資料內容與事實有所未符，亦應認
    為被告依據該參考資料撰寫系爭報導，業已盡到合理查證之
    程度，其確信該報導為真實，應認並無侵害原告名譽權之故
    意或過失可言。從而，應認原告主張被告侵害其名譽權構成
    侵權行為云云，並不可採。至於各媒體如何報導本件新聞，
    採擇內容之重點為何，本係其基於新聞專業之決定，原告以
    其他媒體之報導指摘被告系爭報導之報導方式不當云云，自
    非可採，附此敘明。
  (二)被告所為既不構成侵權行為，爭點(二)(三)有關損害賠償之金額
    及回復名譽之方式，即毋庸審酌，附此敘明。
五、綜上，原告依民法第184 條第1 項前段、第185 條第1 項前
    段、第188 條第1 項前段及第195 條第1 項前段等侵權行為
    之規定，提起本件訴訟，請求被告連帶賠償500 萬元及遲延
    利息及刊登道歉聲明，為無理由，應予駁回。原告既已敗訴
    ，其假執行之聲請，亦失所附麗，應併予駁回。
六、兩造其餘提出之攻擊防禦方法，經審酌後認與本件結論不生
    影響，爰不一一論駁，附此敘明。
七、本件訴訟費用之依據：民事訴訟法第78條。
中    華    民    國    97    年    8     月    1     日
                  民事第一庭  法  官  高愈杰
以上正本證明與原本無異。
如對本判決上訴，應於判決送達後20日內向本院提出上訴狀。
中    華    民    國    97    年    8     月    4     日
                              書記官  高楚安


司法院資訊處製作；財團法人民間司法改革基金會備份。
